---
title: "OBJETIVO_3"
author: "Hector"
date: "`r Sys.Date()`"
output:
  html_document: default
  pdf_document: default
---
**1.- Los datos que habéis usado y de qué fuentes.**
aeropuertos y datos sobre vuelos de (<https://en.wikipedia.org/wiki/List_of_the_busiest_airports_in_Europe>) HITO 2

para obtener las ciudades sin aeropuertos api rquests aqui (<"http://api.geonames.org/searchJSON">)

Y DE LA LISTA DE CIUDADES Y SU CONTAMINACION CUALES CIUDADES NOO TENIAN AEROPUERTO: nos quedamos con 84

```{r}
library(httr)
library(jsonlite)
library(readr)
library(writexl)
library(readxl)

# Leer archivo Excel en lugar de CSV
ciudades <- read_excel("Ciudades_ordenadas_por_Rank.xlsx")

# 2. Usuario de GeoNames
usuario <- "hectorbelpoz"

# 3. Función para saber si hay un aeropuerto cercano
tiene_aeropuerto <- function(ciudad) {
  tryCatch({
    r1 <- GET("http://api.geonames.org/searchJSON", 
              query = list(q = ciudad, maxRows = 1, username = usuario))
    data <- content(r1, as = "parsed", encoding = "UTF-8")
    if (length(data$geonames) == 0) return("No encontrada")
    
    lat <- data$geonames[[1]]$lat
    lng <- data$geonames[[1]]$lng

    r2 <- GET("http://api.geonames.org/findNearbyJSON", 
              query = list(lat = lat, lng = lng, radius = 20,
                           featureClass = "S", featureCode = "AIRP", username = usuario))
    resultado <- content(r2, as = "parsed", encoding = "UTF-8")
    
    if (length(resultado$geonames) > 0) "Sí" else "No"
  }, error = function(e) {
    return("Error")
  })
}

# 4. Aplicar la función (sin imprimir nada durante el proceso)
ciudades$`Tiene Aeropuerto` <- sapply(ciudades$City, function(nombre_ciudad) {
  Sys.sleep(0.1)
  tiene_aeropuerto(nombre_ciudad)
})

# 5. Guardar como Excel
write_xlsx(ciudades, "ciudades_con_aeropuerto.xlsx")

# 6. Mensaje final
cat("archivo generado: ciudades_con_aeropuerto.xlsx\n")


```

```{r}
library(readr)
library(dplyr)
library(writexl)
library(readxl)


# Leer el archivo con resultados
ciudades <- read_excel("ciudades_con_aeropuerto.xlsx")

# Filtrar solo las ciudades sin aeropuerto cercano
ciudades_sin_aeropuerto <- ciudades %>%
  filter(`Tiene Aeropuerto` == "No")

# Guardar el resultado filtrado
write_xlsx(ciudades_sin_aeropuerto, "ciudades_sin_aeropuerto.xlsx")

cat("archivo generado: ciudades_sin_aeropuerto.xlsx\n")

```


SE CALCULA:
**hacemos esto para asegurarnos de que las ciudades de las que tenemos datos de trafico aereo tengamos tambien datos de contaminacion ambiental**

```{r}

library(readxl)
library(writexl)
library(dplyr)

# Leer los archivos Excel
aeropuertos <- read_excel("Aeropuertos_con_coordenadas.xlsx")
ciudades <- read_excel("Ciudades_ordenadas_por_Rank.xlsx")

# Estandarizar nombres de ciudad (quitar espacios y pasar a minúsculas)
aeropuertos <- aeropuertos %>%
  mutate(Ciudad = tolower(trimws(Ciudad)))

ciudades <- ciudades %>%
  mutate(City = tolower(trimws(City)))

# Cruce de los dataframes por ciudad
resultado <- inner_join(aeropuertos, ciudades, by = c("Ciudad" = "City"))

# Guardar el resultado en un nuevo archivo Excel
write_xlsx(resultado, "Ciudades_comunes_con_datos.xlsx")

```

**Y SI REALMENTE ESOS AEROPUERTOS ESTABAN A MENOS DE 25KM DE LAS CIUDADES: NOS QUEDAMOS CON 28**
Se considerará que un aeropuerto afecta a la calidad del aire de una ciudad si se encuentra a una distancia igual o menor a 15 km de su núcleo urbano, ya que la dispersión de contaminantes atmosféricos como el PM2.5 puede extenderse en ese rango, especialmente en zonas con condiciones meteorológicas favorables al transporte de partículas.
**ahora si comparamos la latitud de las ciudades latitude.x con las de los aeropuertos y nos aseguramos que esten a menos de 25 km**


```{r}

library(readxl)
library(writexl)
library(geosphere)
library(dplyr)

# Leer el archivo Excel
ruta_archivo <- "Ciudades_comunes_con_datos.xlsx"
df <- read_excel(ruta_archivo)

# Asegurar que las coordenadas sean numéricas
df$latitude.x <- as.numeric(df$latitude.x)
df$longitude.x <- as.numeric(df$longitude.x)
df$latitude.y <- as.numeric(df$latitude.y)
df$longitude.y <- as.numeric(df$longitude.y)

# Eliminar filas con coordenadas faltantes
df_clean <- df %>% 
  filter(!is.na(latitude.x) & !is.na(longitude.x) & 
         !is.na(latitude.y) & !is.na(longitude.y))

# Calcular distancia geodésica en km
df_clean$distancia_km <- distHaversine(
  matrix(c(df_clean$longitude.x, df_clean$latitude.x), ncol = 2),
  matrix(c(df_clean$longitude.y, df_clean$latitude.y), ncol = 2)
) / 1000  # convertir a km

# Filtrar por distancia menor a 25 km
df_filtrado <- df_clean %>% filter(distancia_km < 25)

# Escribir a nuevo Excel
write_xlsx(df_filtrado, "distancia-aeropuerto-ciudad_25km.xlsx")

```















```{r}

# Carga las librerías necesarias
library(readxl)
library(dplyr)
library(writexl)

# Lee el archivo Excel
df <- read_excel("Ciudades_con_coordenadas.xlsx")

# Ordena el DataFrame por la columna Rank de menor a mayor
df_ordenado_rank <- df %>%
  arrange(Rank)

# Muestra los primeros resultados
head(df_ordenado_rank)

# (Opcional) Guarda el archivo ordenado
write_xlsx(df_ordenado_rank, "Ciudades_ordenadas_por_Rank.xlsx")
```




SE CALCULA:
- DENSIDAD POBLACIONAL: superficie km2
- ALTITUD
- RELEVANCIA AEROPUERTOS




queremos calcular la densidad poblacional para ello hay que calcular la superficie km2 de las ciudades

```{r}

# Instalar y cargar paquetes necesarios
library(readxl)
library(writexl)
library(httr)
library(jsonlite)
library(dplyr)

# Leer el Excel
df <- read_excel("Ciudades_sin_Aeropuerto_con_Rank.xlsx")

# Función para obtener el QID de una ciudad desde Wikidata
obtener_qid_wikidata <- function(ciudad) {
  url <- paste0("https://www.wikidata.org/w/api.php?action=wbsearchentities&search=", 
                URLencode(ciudad), "&language=es&format=json&type=item")
  
  res <- GET(url)
  if (status_code(res) != 200) return(NA)
  
  datos <- content(res, as = "parsed", type = "application/json")
  if (length(datos$search) == 0) return(NA)
  
  return(datos$search[[1]]$id)  # Primer resultado
}

# Función para obtener la superficie (P2046) dado un QID
obtener_superficie_wikidata <- function(qid) {
  url <- paste0("https://www.wikidata.org/wiki/Special:EntityData/", qid, ".json")
  
  res <- GET(url)
  if (status_code(res) != 200) return(NA)
  
  datos <- content(res, as = "parsed", type = "application/json")
  
  entidad <- datos$entities[[qid]]
  if (is.null(entidad$claims$P2046)) return(NA)
  
  # Obtener la cantidad (valor principal)
  superficie_claim <- entidad$claims$P2046[[1]]$mainsnak$datavalue$value
  
  valor <- superficie_claim$amount
  unidad <- superficie_claim$unit
  
  valor_numerico <- as.numeric(valor)
  
  # Convertir de m² a km² si es necesario
  if (grepl("Q35852", unidad)) {  # Q35852 = metro cuadrado
    return(valor_numerico / 1e6)
  } else if (grepl("Q712226", unidad)) {  # Q712226 = kilómetro cuadrado
    return(valor_numerico)
  } else {
    return(NA)
  }
}

# Función completa que busca por Wikidata
buscar_superficie_ciudad <- function(ciudad) {
  cat("🔍 Buscando QID para:", ciudad, "\n")
  qid <- obtener_qid_wikidata(ciudad)
  if (is.na(qid)) {
    cat("❌ QID no encontrado para", ciudad, "\n\n")
    return(NA)
  }
  
  cat("QID:", qid, "- buscando superficie...\n")
  sup <- obtener_superficie_wikidata(qid)
  
  if (!is.na(sup)) {
    cat("Superficie encontrada:", round(sup, 2), "km²\n\n")
  } else {
    cat("❌ Superficie no encontrada en Wikidata\n\n")
  }
  
  return(sup)
}

# Aplicar a cada ciudad
df$Superficie_km2 <- sapply(df$City, buscar_superficie_ciudad)

# Guardar en nuevo Excel
write_xlsx(df, "Ciudades_con_superficie_sin_aeropuerto.xlsx")



```



```{r}


# Instalar y cargar paquetes necesarios
library(readxl)
library(writexl)
library(httr)
library(jsonlite)
library(dplyr)

# Leer el Excel
df <- read_excel("distancia-aeropuerto-ciudad_25km.xlsx")

# Función para obtener el QID de una ciudad desde Wikidata
obtener_qid_wikidata <- function(ciudad) {
  url <- paste0("https://www.wikidata.org/w/api.php?action=wbsearchentities&search=", 
                URLencode(ciudad), "&language=es&format=json&type=item")
  
  res <- GET(url)
  if (status_code(res) != 200) return(NA)
  
  datos <- content(res, as = "parsed", type = "application/json")
  if (length(datos$search) == 0) return(NA)
  
  return(datos$search[[1]]$id)  # Primer resultado
}

# Función para obtener la superficie (P2046) dado un QID
obtener_superficie_wikidata <- function(qid) {
  url <- paste0("https://www.wikidata.org/wiki/Special:EntityData/", qid, ".json")
  
  res <- GET(url)
  if (status_code(res) != 200) return(NA)
  
  datos <- content(res, as = "parsed", type = "application/json")
  
  entidad <- datos$entities[[qid]]
  if (is.null(entidad$claims$P2046)) return(NA)
  
  # Obtener la cantidad (valor principal)
  superficie_claim <- entidad$claims$P2046[[1]]$mainsnak$datavalue$value
  
  valor <- superficie_claim$amount
  unidad <- superficie_claim$unit
  
  valor_numerico <- as.numeric(valor)
  
  # Convertir de m² a km² si es necesario
  if (grepl("Q35852", unidad)) {  # Q35852 = metro cuadrado
    return(valor_numerico / 1e6)
  } else if (grepl("Q712226", unidad)) {  # Q712226 = kilómetro cuadrado
    return(valor_numerico)
  } else {
    return(NA)
  }
}

# Función completa que busca por Wikidata
buscar_superficie_ciudad <- function(ciudad) {
  cat("🔍 Buscando QID para:", ciudad, "\n")
  qid <- obtener_qid_wikidata(ciudad)
  if (is.na(qid)) {
    cat("❌ QID no encontrado para", ciudad, "\n\n")
    return(NA)
  }
  
  cat("QID:", qid, "- buscando superficie...\n")
  sup <- obtener_superficie_wikidata(qid)
  
  if (!is.na(sup)) {
    cat("Superficie encontrada:", round(sup, 2), "km²\n\n")
  } else {
    cat("❌ Superficie no encontrada en Wikidata\n\n")
  }
  
  return(sup)
}

# Aplicar a cada ciudad
df$Superficie_km2 <- sapply(df$Ciudad, buscar_superficie_ciudad)

# Guardar en nuevo Excel
write_xlsx(df, "Ciudades_con_superficie_con_aeropuerto.xlsx")



```


calculamos densidad poblacional para con_aeropuerto

```{r}

# Cargar librerías necesarias
library(readxl)
library(dplyr)
library(writexl)

# Ruta al archivo de entrada (ajusta si es necesario)
ruta_archivo <- "Ciudades_con_superficie_con_aeropuerto.xlsx"

# Leer la hoja del archivo Excel
df <- read_excel(ruta_archivo, sheet = "Sheet1")

# Calcular densidad poblacional (habitantes por km2)
df <- df %>%
  mutate(Densidad_poblacional_hab_km2 = `Population in the city` / Superficie_km2)

# Guardar el nuevo dataframe en un archivo Excel
write_xlsx(df, path = "FINAL_con_aeropuerto.xlsx")


```


para sin aeropuerto

```{r}

# Cargar librerías necesarias
library(readxl)
library(dplyr)
library(writexl)

# Ruta al archivo de entrada (ajusta si es necesario)
ruta_archivo <- "Ciudades_con_superficie_sin_aeropuerto.xlsx"

# Leer la hoja del archivo Excel
df <- read_excel(ruta_archivo, sheet = "Sheet1")

# Calcular densidad poblacional (habitantes por km2)
df <- df %>%
  mutate(Densidad_poblacional_hab_km2 = `Population in the city` / Superficie_km2)

# Guardar el nuevo dataframe en un archivo Excel
write_xlsx(df, path = "FINAL_SIN_aeropuerto.xlsx")


```


**altitud**

```{r}
# Instalar si no los tienes
# install.packages(c("readxl", "writexl", "httr", "jsonlite", "dplyr"))

library(readxl)
library(writexl)
library(httr)
library(jsonlite)
library(dplyr)

# 1. Cargar datos
ciudades <- read_excel("Ciudades_con_superficie_con_aeropuerto.xlsx")

# 2. Función robusta para consultar Open-Elevation
get_altura_segura <- function(lat, lon) {
  url <- paste0("https://api.open-elevation.com/api/v1/lookup?locations=", lat, ",", lon)
  
  tryCatch({
    resp <- httr::GET(url)
    if (resp$status_code == 200) {
      data <- fromJSON(content(resp, as = "text", encoding = "UTF-8"))
      return(data$results$elevation[1])
    } else {
      return(NA)
    }
  }, error = function(e) {
    return(NA)
  })
}

# 3. Aplicar con pausas y mensajes
altitudes <- numeric(nrow(ciudades))

for (i in seq_len(nrow(ciudades))) {
  lat <- ciudades$latitude.city[i]
  lon <- ciudades$longitude.city[i]
  message("Consultando ciudad ", i, "/", nrow(ciudades), ": ", ciudades$full_city[i])
  altitudes[i] <- get_altura_segura(lat, lon)
  Sys.sleep(1)  # Pausa para evitar saturar el servidor
}

# 4. Añadir altitud al dataset
ciudades$altitud_m <- altitudes

# 5. Guardar resultado
write_xlsx(ciudades, "altitud_con_Aeropuerto.xlsx")

cat("Archivo 'naltitud_con_Aeropiuertoxlsx' generado con altitud consultada vía Open-Elevation.\n")



```



```{r}

# Instalar si no los tienes
# install.packages(c("readxl", "writexl", "httr", "jsonlite", "dplyr"))

library(readxl)
library(writexl)
library(httr)
library(jsonlite)
library(dplyr)

# 1. Cargar datos
ciudades <- read_excel("Ciudades_con_superficie_sin_aeropuerto.xlsx")

# 2. Función robusta para consultar Open-Elevation
get_altura_segura <- function(lat, lon) {
  url <- paste0("https://api.open-elevation.com/api/v1/lookup?locations=", lat, ",", lon)
  
  tryCatch({
    resp <- httr::GET(url)
    if (resp$status_code == 200) {
      data <- fromJSON(content(resp, as = "text", encoding = "UTF-8"))
      return(data$results$elevation[1])
    } else {
      return(NA)
    }
  }, error = function(e) {
    return(NA)
  })
}

# 3. Aplicar con pausa y mensajes
altitudes <- numeric(nrow(ciudades))

for (i in seq_len(nrow(ciudades))) {
  lat <- ciudades$latitude[i]
  lon <- ciudades$longitude[i]
  message("Consultando ciudad ", i, "/", nrow(ciudades), ": ", ciudades$full_city[i])
  altitudes[i] <- get_altura_segura(lat, lon)
  Sys.sleep(1)  # Pausa para evitar saturar la API
}

# 4. Añadir altitud al dataframe
ciudades$altitud_m <- altitudes

# 5. Guardar resultado
write_xlsx(ciudades, "altitud_sin_Aeropuerto.xlsx")

cat("Archivo 'altitud_sin_Aeropuerto.xlsx' generado con altitud consultada vía Open-Elevation.\n")


```



**relevancia aeropuertos**

```{r}
# Instalar si no tienes estas librerías
# install.packages(c("readxl", "writexl", "dplyr"))

library(readxl)
library(writexl)
library(dplyr)

# 1. Cargar tu archivo
ciudades <- read_excel("Ciudades_con_superficie_con_aeropuerto.xlsx")

# 2. Calcular las métricas
ciudades <- ciudades %>%
  mutate(
    pasajeros_por_habitante = Passengers_2024 / `Population in the city`,
    pasajeros_por_km2 = Passengers_2024 / Superficie_km2
  )

# 3. Clasificar peso del aeropuerto según pasajeros por habitante
ciudades <- ciudades %>%
  mutate(
    peso_aeropuerto = case_when(
      pasajeros_por_habitante > 10 ~ "muy alto",
      pasajeros_por_habitante > 5  ~ "alto",
      pasajeros_por_habitante > 1  ~ "moderado",
      TRUE                         ~ "bajo"
    )
  )

# 4. Ver los resultados principales
print(ciudades %>%
        select(full_city, pasajeros_por_habitante, pasajeros_por_km2, peso_aeropuerto) %>%
        arrange(desc(pasajeros_por_habitante)))

# 5. Guardar en Excel
write_xlsx(ciudades, "peso_aeropuerto.xlsx")

cat("Archivo 'peso_aeropuerto.xlsx' generado correctamente con métricas y clasificación.\n")


```



**juntar tablas**


```{r}

# Instala si no tienes estas librerías
# install.packages(c("readxl", "writexl", "dplyr"))

library(readxl)
library(writexl)
library(dplyr)

# 1. Cargar archivos
peso <- read_excel("peso_aeropuerto.xlsx")
altitud <- read_excel("altitud_con_Aeropuerto.xlsx")

# 2. Seleccionar solo la columna necesaria de altitud
altitud_simple <- altitud %>%
  select(full_city, altitud_m)

# 3. Unir ambos dataframes por full_city
peso_altitud <- peso %>%
  left_join(altitud_simple, by = "full_city")

# 4. Guardar el archivo combinado
write_xlsx(peso_altitud, "peso_aeropuerto_con_altitud.xlsx")

cat("Archivo 'peso_aeropuerto_con_altitud.xlsx' generado correctamente.\n")


```




```{r}

# Cargar librerías
library(readxl)
library(writexl)
library(dplyr)

# Leer los archivos Excel
peso_df <- read_excel("peso_aeropuerto_con_altitud.xlsx")
final_df <- read_excel("FINAL_con_aeropuerto.xlsx")

# Seleccionar solo columnas necesarias de final_df
final_df_sel <- final_df %>%
  select(Airport, Ciudad, Densidad_poblacional_hab_km2)

# Realizar el merge por 'Airport' y 'Ciudad'
merged_df <- left_join(peso_df, final_df_sel, by = c("Airport", "Ciudad"))

# Guardar el nuevo DataFrame en un archivo Excel
write_xlsx(merged_df, "altitud_con_Aeropuerto.xlsx")

```


```{r}
# Cargar librerías
library(readxl)
library(writexl)
library(dplyr)

# Leer los archivos Excel
altitud_df <- read_excel("altitud_sin_Aeropuerto.xlsx")
final_df <- read_excel("FINAL_SIN_aeropuerto.xlsx")

# Seleccionar columnas necesarias de final_df
final_df_sel <- final_df %>%
  select(City, Country, Densidad_poblacional_hab_km2)

# Realizar el merge por 'City' y 'Country'
merged_df <- left_join(altitud_df, final_df_sel, by = c("City", "Country"))


write_xlsx(merged_df, "altitud_sin_aeropuerto.xlsx")

```


```{r}
library(readxl)
library(writexl)
library(dplyr)

# Leer los archivos Excel
final_sin <- read_excel("FINAL_SIN_aeropuerto.xlsx")
altitud_sin <- read_excel("altitud_sin_Aeropuerto.xlsx")

# Seleccionar solo la columna necesaria
altitud_solo_altura <- altitud_sin %>%
  select(City, altitud_m) %>%
  distinct()

# Hacer el merge por "City"
final_sin_actualizado <- final_sin %>%
  left_join(altitud_solo_altura, by = "City")

# Guardar el resultado
write_xlsx(final_sin_actualizado, "FINAL_SIN_aeropuerto_actualizado.xlsx")
```



```{r}

library(readxl)
library(writexl)
library(dplyr)

# Cargar los archivos
final <- read_excel("FINAL_con_aeropuerto.xlsx")
altitud <- read_excel("altitud_con_Aeropuerto.xlsx")

# Seleccionar solo las columnas necesarias de altitud
altitud_reducido <- altitud %>%
  select(Airport, peso_aeropuerto, altitud_m, pasajeros_por_km2, pasajeros_por_habitante) %>%
  distinct()

# Unir las bases de datos por la columna 'Airport'
final_actualizado <- final %>%
  left_join(altitud_reducido, by = "Airport")

# Guardar el resultado en un nuevo archivo Excel
write_xlsx(final_actualizado, "FINAL_con_aeropuerto_actualizado.xlsx")

```



```{r}

# Cargar paquetes necesarios
library(FactoMineR)
library(factoextra)

# Leer el archivo Excel (asegúrate de tener readxl instalado)
library(readxl)
datos <- read_excel("FINAL_SIN_aeropuerto_actualizado.xlsx", sheet = "Sheet1")
# Seleccionar variables numéricas relevantes para el PCA
variables <- datos[, c("Fine particulate matter in μg/m3",
                       "Population in the city",
                       "Coches/1000 habitantes",
                       "Station Count",
                       "Densidad_poblacional_hab_km2",
                       "Superficie_km2",
                       "altitud_m")]

# Eliminar filas con NA Y conservar las ciudades válidas
datos_limpios <- datos[complete.cases(variables), ]
variables <- na.omit(variables)  # o: variables <- variables[complete.cases(variables), ]


# Ejecutar el PCA
res.pca <- PCA(variables, scale.unit = TRUE, graph = FALSE)

# Obtener los valores propios
eig.val <- get_eigenvalue(res.pca)

# Calcular el valor promedio de varianza explicada
VPmedio <- 100 * (1 / nrow(eig.val))

# Graficar la varianza explicada con línea roja del valor medio
fviz_eig(res.pca, addlabels = TRUE) +
  geom_hline(yintercept = VPmedio, linetype = 2, color = "red") +
  labs(title = "Varianza explicada por componente principal",
       y = "Porcentaje de varianza explicada",
       x = "Componentes principales")


```



```{r}

res.pca$eig

```





```{r}

fviz_pca_var(res.pca, axes = c(1,2), repel = TRUE, col.var = "contrib",
             gradient.cols = c("#00AFBB", "#E7B800", "#FC4E07"))
```


```{r}

fviz_pca_var(res.pca, axes = c(2,3), repel = TRUE, col.var = "contrib",
             gradient.cols = c("#00AFBB", "#E7B800", "#FC4E07"))

```



```{r}

fviz_contrib(res.pca, choice = "var", axes = 1, top = 5)
fviz_contrib(res.pca, choice = "var", axes = 2, top = 5)
fviz_contrib(res.pca, choice = "var", axes = 3, top = 5)



```

```{r}
# Instalar writexl si no está instalad
library(writexl)

# Extraer coordenadas (scores) de las ciudades en los componentes principales
coord_ciudades <- res.pca$ind$coord

# Añadir nombres de las ciudades
# Añadir nombres de las ciudades (ya filtradas)
coord_ciudades_df <- data.frame(
  Ciudad = datos_limpios$City,
  PC1 = coord_ciudades[, 1],
  PC2 = coord_ciudades[, 2]
)


# Ordenar por PC2 en orden descendente (valores más altos)
coord_ciudades_df_ord <- coord_ciudades_df[order(-coord_ciudades_df$PC2), ]

# Exportar las 20 primeras ciudades más contaminadas según PC2 a Excel
write_xlsx(head(coord_ciudades_df_ord, 28), "Mas_contam_sin_aeropuerto.xlsx")


```






```{r}

# Número de componentes a utilizar
K <- 3

# Extraer las puntuaciones de las K primeras componentes principales
misScores <- res.pca$ind$coord[, 1:K]

# Obtener los eigenvalores de las K primeras componentes
eig.val <- get_eigenvalue(res.pca)
autovalores <- eig.val[1:K, 1]  # Columna 1: varianza explicada (eigenvalues)

# Calcular la estadística T² de Hotelling
miT2 <- colSums(t(misScores^2) / autovalores)

# Número de observaciones
I <- nrow(misScores)

# Calcular los umbrales F al 95% y 99%
F95 <- K * (I^2 - 1) / (I * (I - K)) * qf(0.95, K, I - K)
F99 <- K * (I^2 - 1) / (I * (I - K)) * qf(0.99, K, I - K)

# Graficar los valores de T² con los umbrales
plot(1:length(miT2), miT2, type = "p", pch = 20,
     xlab = "Ciudades", ylab = expression(T^2),
     main = expression("Estadística de Hotelling " ~ T^2))
abline(h = F95, col = "orange", lty = 2, lwd = 2)
abline(h = F99, col = "red3", lty = 2, lwd = 2)
legend("topright", legend = c("F95", "F99"),
       col = c("orange", "red3"), lty = 2, lwd = 2)


```



```{r}

anomalas = which(miT2 > F99)
anomalas

```


```{r grafico_contribuciones_tipo_barplot}
# Número de componentes usados
K <- 3

# Scores (coordenadas en componentes principales)
misScores <- res.pca$ind$coord[, 1:K]

# Eigenvalores
eig.val <- res.pca$eig[1:K, 1]

# Loadings ajustados al estilo prcomp (rotaciones escaladas)
misLoadings <- sweep(res.pca$var$coord[, 1:K], 2, sqrt(eig.val), FUN = "/")

# Función para calcular contribuciones T² de una observación
contribT2 <- function(X, scores, loadings, eigenval, observ) {
  z <- scores[observ, ]
  t2_contrib <- (z %*% t(loadings))^2
  t2_contrib <- t(t2_contrib)
  rownames(t2_contrib) <- colnames(X)
  colnames(t2_contrib) <- "Contribución T²"
  return(t2_contrib)
}

# Datos estandarizados (X)
X <- scale(variables)

# Índices de las observaciones anómalas (24 y 33, en índice R: 24 y 33)
for (observ in c(24, 56)) {
  mycontrisT2 <- contribT2(X = X, scores = misScores, loadings = misLoadings,
                           eigenval = eig.val, observ = observ)

  # Graficar contribuciones tipo barplot base
  par(mar = c(9, 2.3, 3, 1))
  barplot(mycontrisT2[, 1],
          las = 2,
          main = paste0("Contribución T² - Observación ", observ),
          col = "steelblue",
          border = "black")
}
```



```{r contribuciones_t2_anomalias}

# Score plots
library(grid)
library(gridExtra)



p1 = fviz_pca_ind(res.pca, axes = c(1,2), geom = c("point"), 
                  habillage = factor(miT2 > F99))

p2 = fviz_pca_ind(res.pca, axes = c(2,3), geom = c("point"),
                  habillage = factor(miT2 > F99))

grid.arrange(p1, p2, nrow = 1)

```


```{r}

# Cargar librerías
library(readxl)
library(dplyr)
library(writexl)

# Leer los archivos Excel
final_df <- read_excel("FINAL_SIN_aeropuerto_actualizado.xlsx")
contam_df <- read_excel("Mas_contam_sin_aeropuerto.xlsx")

# Filtrar final_df para conservar solo las ciudades que están en contam_df
filtered_final_df <- final_df %>%
  filter(City %in% contam_df$Ciudad)

# Guardar el resultado en un nuevo archivo Excel
write_xlsx(filtered_final_df, "Final_sin_aeropuerto.xlsx")


```

Nos DABA DOS CIUDADES ANOMALAS CON MUY BUENA CALIDAD DEL AIRE, QUE ERAN CEUTA, ESPAÑA Y Århus DINAMARCA
ASI QUE LO SUSTITUIMOS POR LAS CIUDADES CON PEOR CONTAMINACION QUE NO HABIAN ENTRADO EN LA LISTA MANUALMENTE PARA PODER HACER EL ANALISIS DE CORRELACIONES SIN PROBLEMAS
QUE FUERON Zilina Slovakia Y Lecco ITALIA



1. Comparación de medias
Usar una prueba t de Student para comparar la media de PM2.5 entre ambos grupos:

Hipótesis nula: no hay diferencia entre medias.

Hipótesis alternativa: las medias son diferentes.


```{r}
# Cargar librerías necesarias
library(dplyr)
library(readr)   # Para leer CSV
library(readxl)  # Para leer Excel

# Leer los datos
sin_aeropuerto <- read_csv("Datos_Actualizados_sin_Aeropuerto.csv")
con_aeropuerto <- read_excel("FINAL_con_aeropuerto_actualizado.xlsx")

# Extraer la variable de interés: Fine particulate matter in μg/m3
pm25_sin <- sin_aeropuerto$`Fine particulate matter in μg/m3`
pm25_con <- con_aeropuerto$`Fine particulate matter in μg/m3`
```


```{r}
var.test(pm25_con, pm25_sin)


```

```{r}


# Esto asume que las varianzas son iguales
t.test(pm25_con, pm25_sin, var.equal = TRUE)

```



2. Prueba de comparación de medias (Welch Two Sample t-test)

Hipótesis nula (H₀): las medias de PM2.5 son iguales entre ciudades con y sin aeropuerto.

Hipótesis alternativa (H₁): las medias son diferentes.


Se rechaza la hipótesis nula con un nivel de confianza altísimo (p < 0.00000004). Hay evidencia estadísticamente significativa de que las ciudades con aeropuerto tienen niveles promedio de contaminación PM2.5 más altos que aquellas sin aeropuerto. La diferencia media estimada está entre aproximadamente 4 y 7.6 μg/m³.




2. Distribución de los rangos (Rank)
Comparar los rangos promedio para ver si las ciudades con aeropuertos tienden a estar en posiciones más altas (más contaminadas).

```{r}
# Extraer los vectores de Rank
rank_sin <- sin_aeropuerto$Rank
rank_con <- con_aeropuerto$Rank

# Verificar normalidad (opcional, pero recomendable)
shapiro.test(rank_sin)
shapiro.test(rank_con)

wilcox.test(rank_con, rank_sin, alternative = "two.sided")

```
Prueba no paramétrica de Wilcoxon–Mann–Whitney:
Esta prueba no asume normalidad y es ideal para comparar medianas entre dos grupos.

Se realizó una prueba no paramétrica de Wilcoxon para comparar la posición en el ranking de contaminación (Rank) entre ciudades con y sin aeropuerto, debido a que una de las muestras no cumplía con la suposición de normalidad (p < 0.01 en Shapiro-Wilk).

Los resultados muestran una diferencia significativa en los rangos (W = 83, p < 0.0000001), indicando que las ciudades con aeropuerto tienden a ocupar posiciones más bajas en el ranking general de contaminación, es decir, están entre las más contaminadas del conjunto de datos.



3. Clasification

```{r}

# Paso 1: Crear un vector con la clasificación + grupo
clas_sin <- sin_aeropuerto$`Classification Pm25 Conc Txt`
clas_con <- con_aeropuerto$`Classification Pm25 Conc Txt`

grupo_sin <- rep("Sin Aeropuerto", length(clas_sin))
grupo_con <- rep("Con Aeropuerto", length(clas_con))

# Paso 2: Combinar en un data frame
clasificacion_total <- data.frame(
  Grupo = c(grupo_con, grupo_sin),
  Clasificacion = c(clas_con, clas_sin)
)

# Paso 3: Tabla de contingencia
tabla <- table(clasificacion_total$Grupo, clasificacion_total$Clasificacion)
print(tabla)

# Paso 4: Prueba chi-cuadrado
chisq.test(tabla)

```

El test chi-cuadrado indica que la distribución de categorías de contaminación (Classification Pm25 Conc Txt) difiere significativamente entre las ciudades con y sin aeropuerto (p < 0.000001). Esto sugiere una asociación fuerte entre la presencia de aeropuerto y el tipo de clasificación cualitativa de calidad del aire.




2. Correlación (Pearson / Spearman)

```{r}
library(readxl)
df_con <- read_excel("FINAL_con_aeropuerto_actualizado.xlsx")

# Asumimos que ya has cargado 'df_con' desde el paso anterior
# Nos quedamos solo con columnas necesarias
df_cor <- df_con %>%
  select(pm25 = `Fine particulate matter in μg/m3`,
         pasajeros = Passengers_2024,
         pasajeros_por_km2 = pasajeros_por_km2,
         pasajeros_por_habitante = pasajeros_por_habitante,
         peso = peso_aeropuerto)


```

El análisis de regresión muestra que no hay una relación lineal significativa entre el número de pasajeros en 2024 y los niveles de PM2.5 en las ciudades con aeropuerto.
La pendiente es casi nula, y el intervalo de confianza es muy ancho, lo que indica alta incertidumbre y baja capacidad predictiva del modelo.


```{r}

# Matriz de scatterplots con correlaciones
pairs(df_cor[,1:4], main = "Relación entre PM2.5 y variables del aeropuerto")

# También con ggplot para ver relaciones individuales
library(ggplot2)

ggplot(df_cor, aes(x = pasajeros, y = pm25)) +
  geom_point() +
  geom_smooth(method = "lm") +
  labs(title = "PM2.5 vs Pasajeros totales", x = "Pasajeros 2024", y = "PM2.5")

ggplot(df_cor, aes(x = pasajeros_por_km2, y = pm25)) +
  geom_point() +
  geom_smooth(method = "lm") +
  labs(title = "PM2.5 vs Pasajeros/km²", x = "Pasajeros/km²", y = "PM2.5")


```



```{r}
cor.test(df_cor$pm25, df_cor$pasajeros, method = "pearson")
cor.test(df_cor$pm25, df_cor$pasajeros_por_km2, method = "pearson")
```



 4. Regresión lineal (simple o múltiple)


```{r}

library(dplyr)
library(readr)
library(dplyr)

df_sin <- read_csv("Datos_Actualizados_sin_Aeropuerto.csv") %>%
  mutate(
    tiene_aeropuerto = 0,
    pm25 = `Fine particulate matter in μg/m3`,
    Passengers_2024 = NA,
    pasajeros_por_km2 = NA,
    pasajeros_por_habitante = NA,
    peso_aeropuerto = NA
  )
# Añadir variable dummy de presencia de aeropuerto
df_con <- df_con %>%
  mutate(tiene_aeropuerto = 1,
         pm25 = `Fine particulate matter in μg/m3`)

df_sin <- df_sin %>%
  mutate(tiene_aeropuerto = 0,
         pm25 = `Fine particulate matter in μg/m3`)

# Unir datasets
df_total <- bind_rows(df_con, df_sin)


```



```{r}

# Modelo 1: solo presencia de aeropuerto
modelo1 <- lm(pm25 ~ tiene_aeropuerto, data = df_total)
summary(modelo1)


```
Las ciudades con aeropuerto tienen, en promedio, 5.8 µg/m³ menos de PM2.5 que las ciudades sin aeropuerto.
Esta diferencia es estadísticamente significativa.
El modelo explica aproximadamente el 43% de la variabilidad de la contaminación con una sola variable binaria.


```{r}
# Modelo 2: incluir otras variables de control
modelo2 <- lm(pm25 ~ tiene_aeropuerto + altitud_m + Densidad_poblacional_hab_km2 + Superficie_km2, data = df_total)
summary(modelo2)

```
Aun controlando por altitud, densidad poblacional y superficie, las ciudades con aeropuerto tienen en promedio 5.23 µg/m³ menos de PM2.5, con alta significancia.
Las variables de control no aportan mejora significativa.
La presencia de aeropuerto sigue siendo el principal predictor, reforzando que el efecto no es espurio.




Aunque los aeropuertos suelen considerarse fuentes de contaminación, los resultados de los modelos indican que las ciudades con aeropuerto presentan niveles significativamente más bajos de PM2.5 que aquellas sin él.
Este efecto no se explica por altitud, densidad o superficie urbana, ni por la intensidad del tráfico aéreo.
Esto sugiere que la presencia del aeropuerto podría estar asociada a otros factores estructurales, como planificación urbana o menores fuentes locales de emisiones, que merecen un análisis más profundo.






VISUALIZACIÓN

```{r}

# Crear dataframe unificado desde los vectores existentes
df_pm25 <- data.frame(
  PM25 = c(pm25_con, pm25_sin),
  Grupo = c(rep("Con Aeropuerto", length(pm25_con)),
            rep("Sin Aeropuerto", length(pm25_sin)))
)


```


2. Boxplot con puntos superpuestos

```{r}

library(ggplot2)

ggplot(df_pm25, aes(x = Grupo, y = PM25, fill = Grupo)) +
  geom_boxplot(alpha = 0.6, outlier.shape = NA) +
  geom_jitter(width = 0.2, alpha = 0.4) +
  labs(title = "Concentración de PM2.5 por grupo",
       y = "PM2.5 (μg/m³)",
       x = "") +
  theme_minimal() +
  theme(legend.position = "none")


```

3. Histograma + curva de densidad


```{r}

ggplot(df_pm25, aes(x = PM25, fill = Grupo)) +
  geom_histogram(aes(y = ..density..), position = "identity", alpha = 0.4, bins = 15) +
  geom_density(alpha = 0.6) +
  labs(title = "Distribución de PM2.5 en ciudades con y sin aeropuerto",
       x = "PM2.5 (μg/m³)",
       y = "Densidad") +
  theme_minimal()


```


4. Violin plot con boxplot interno


```{r}

ggplot(df_pm25, aes(x = Grupo, y = PM25, fill = Grupo)) +
  geom_violin(trim = FALSE, alpha = 0.7) +
  geom_boxplot(width = 0.1, color = "black", fill = "white") +
  labs(title = "Distribución y densidad de PM2.5 por grupo",
       y = "PM2.5 (μg/m³)",
       x = "") +
  theme_minimal() +
  theme(legend.position = "none")


```



POR GRUPOSS

```{r}

library(dplyr)
library(ggplot2)

# Crear etiquetas de grupo
clas_sin <- sin_aeropuerto %>%
  group_by(Clasificacion = `Classification Pm25 Conc Txt`) %>%
  summarise(Frecuencia = n()) %>%
  mutate(Grupo = "Sin Aeropuerto")

clas_con <- con_aeropuerto %>%
  group_by(Clasificacion = `Classification Pm25 Conc Txt`) %>%
  summarise(Frecuencia = n()) %>%
  mutate(Grupo = "Con Aeropuerto")

# Unir
df_donut <- bind_rows(clas_sin, clas_con) %>%
  group_by(Grupo) %>%
  mutate(Prop = Frecuencia / sum(Frecuencia),
         Etiqueta = paste0(Clasificacion, " (", round(Prop * 100), "%)"))


```



```{r}

# Donut para cada grupo
ggplot(df_donut, aes(x = 2, y = Prop, fill = Clasificacion)) +
  geom_bar(stat = "identity", width = 1, color = "white") +
  coord_polar(theta = "y") +
  facet_wrap(~Grupo) +
  xlim(0.5, 2.5) +
  geom_text(aes(label = Etiqueta), position = position_stack(vjust = 0.5), size = 3) +
  theme_void() +
  theme(legend.position = "none") +
  labs(title = "Distribución cualitativa de contaminación por grupo (PM2.5)")


```



```{r}

# Transformar a proporciones
df_barra <- df_donut %>%
  group_by(Grupo) %>%
  mutate(Porcentaje = Frecuencia / sum(Frecuencia))

ggplot(df_barra, aes(x = Grupo, y = Porcentaje, fill = Clasificacion)) +
  geom_bar(stat = "identity", position = "fill") +
  scale_y_continuous(labels = scales::percent_format()) +
  labs(title = "Comparación de categorías PM2.5 por grupo",
       x = "", y = "Porcentaje", fill = "Clasificación") +
  theme_minimal()


```










